【裁判字號】    97,裁,4593
【裁判日期】    970925
【裁判案由】    都市計畫
【裁判全文】
最  高  行  政  法  院  裁  定
                                      97年度裁字第4593號
抗  告  人  甲○○
上列抗告人因與相對人臺北縣政府間都市計畫事件，對於中華民
國97年6月18日臺北高等行政法院96年度訴字第3317號裁定，提
起抗告，本院裁定如下︰
    主  文
抗告駁回。
抗告訴訟費用由抗告人負擔。
    理  由
一、本案抗告人在原審法院，基於下述原因事實，以相對人96年
    3月14日北府城測字第09601447231號公告（下稱系爭公告）
    及96年4月25日北府測字第0960250777號函覆(下稱系爭覆函
    )為程序標的，而對之提起撤銷訴訟。並在訴訟中追加起訴
    ，請求相對人應作成「徵收相對人所有、坐落臺北縣土城市
    ○○○段外冷水坑小段132-36、132-35、132-68地號等三筆
    土地」之處分。
  (一)緣因相對人為執行臺北縣土城市地區之都市細部計畫，而依
    都市計畫樁測定及管理辦法第7條、第11條及第28條之規定
    ，辦理都市計畫樁之測釘及公告程序，並於民國96年3月14
    日作成北府城測字第09601447231號公告，公告內容為：「
    『土城都市計畫B99、F428、F429、F430、F430-1樁位更正
    及復建作業』案成果圖表(樁位圖、樁位公告圖及座標成果
    表)」，公告期間則自96年3月22日起，至同年月30日止。
  (二)抗告人認上開公告之都市計畫樁測釘有誤，而於96年4月16
    日向相對人提出聲明異議書。
  (三)為此相對人乃於96年4月25日作成系爭覆函，答覆抗告人稱
    ：「…倘臺端認為樁位測定錯誤，應依都市計畫樁測定及管
    理辦法第8條規定於公告期間內以書面向本府住宅及城鄉發
    展局繳納複測費用，申請複測。…」
  (四)抗告人對相對人系爭公告及系爭覆函表示不服，提起訴願，
    經訴願決定不受理後，即提起本件行政訴訟。
  (五)其後抗告人又在訴訟中主張前開三筆土地實際供公用道路使
    用，會因都市計畫樁之錯誤而被切割，造成抗告人之損害，
    為此請求徵收。
二、原審法院基於下述理由，認抗告人起訴不合法，而裁定駁回
    其訴：
  (一)有關撤銷訴訟部分：
    1.按都市計畫樁測定及管理辦法第8條第1項及第10條有對都
      市計畫樁位測定不服之特別規定（即申請複測或再複測）
      ，此為提起訴願以前必先踐行之程序，若不經過複測、再
      複測程序，逕為行政爭訟，即屬不合法。
    2.又系爭覆函內容係告知抗告人：「如認為樁位測定錯誤，
      應依都市計畫樁測定及管理辦法第8條規定於公告期間內
      申請複測」等語，核屬單純之事實陳述及說明相關法令規
      定之處理程序，並非對抗告人之請求有所准駁，自非屬行
      政處分。不得以之為撤銷訴訟之爭訟程序標的。
  (二)追加請求徵收土地部分：
    因抗告人是在訴狀送達後方為訴之追加，而相對人拒絕其訴
    之追加，依行政訴訟法第111條第1項之規定，其追加之訴不
    合法，且其前開起訴已不合法，追加其訴亦不適當，故不予
    准許。
三、抗告意旨則謂：
  (一)有關撤銷訴訟部分：
    按都市計畫樁是以都市計畫圖為依據，在實地作業測釘，再
    依樁位制定地籍圖，因此計畫樁之錯誤即會影響地籍圖之經
    界線，使地籍圖與都市計畫圖不符，進而影響人民之土地權
    益，而違法之樁位變更，與樁位測定錯誤之複測程序無關，
    不能混為一談。
  (二)追加請求徵收土地部分：
    相對人之訴訟代理人在準備程序中自稱：「徵收上開三筆土
    地沒有問題」，但事後在言詞辯論時又不同意追加起訴，自
    有不合。
四、經查：
  (一)有關撤銷訴訟部分，本院之判斷如下：
    1.在此首應指明，行政訴訟法制原則上在保護人民之主觀公
      權利（而為公益而訴訟，則屬例外），因此只要個人的權
      利遭受公權力之違法侵害，在行政訴訟上即應給予對應之
      救濟。至於救濟手段之訴訟類型為何，反而是下一層次的
      問題。並且可以用法院的闡明權來補救當事人訴訟類型選
      定之錯誤。因此本案抗告人起訴是否合法，實與系爭覆函
      是否為行政處分，並無太大之關係。事實上，「行政處分
      」之觀念，在我國現行法制基礎下，基本上只是一個「讓
      行政作為能受司法審查」的功能性、技術性概念而已，是
      「工具」之特質，不應成為阻礙人民尋求司法救濟之說理
      子。真正該關心的是，起訴者有無主觀公權利存在，以
      及其尋求之救濟手段是否符合法規範之體系規劃。
    2.都市計畫椿之測釘對人民土地權益影響重大，其錯誤自然
      會造成人民權益之侵害，而應給予對應之司法保護。不過
      原判決已指明，現行法制對此司法保護之救濟機制為，依
      都市計畫樁測定及管理辦法第8條第1項及第10條之複測或
      再複測程序為之。抗告人雖謂：「本案情形與上開救濟程
      序所欲處理之錯誤有所不同」云云，但本院認其間實無差
      異，是抗告人此部分主張顯非可採。從而原裁定認抗告人
      未依實證法規劃之程序為救濟，逕行提起本件撤銷訴訟，
      而認其起訴不合法，即無違誤可言。
  (二)有關追加之訴之部分，本院判斷如下：
    1.按訴之追加，除非符合行政訴訟法第111條第3項各款之規
      定，不然依同條第1項之規定，必須經被告同意或法院認
      為適當。本案中並無上開情事，則原裁定認抗告人此部分
      之追加起訴不合法，自無違誤。
    2.至於抗告人所言，相對人訴訟代理人曾稱：「徵收三筆土
      地沒有問題」一節，即使確有其事，亦屬實體法上之意見
      陳述，不能與「訴訟法上追加起訴之同意表示」劃上等號
      ，是難以此主張其追加起訴合法。
  (三)總結以上所述，原裁定認本件抗告人在原審之起訴及追加起
    訴均不合法，而裁定駁回其訴，尚無錯誤，抗告人提起本件
    抗告，難謂有據。是其本件抗告為無理由，應予駁回。
五、據上論結，本件抗告為無理由。依行政訴訟法第104條、民
    事訴訟法第95條、第78條，裁定如主文。
中    華    民    國    97    年    9     月    25    日
                    最高行政法院第一庭
                        審判長法官  鄭  淑  貞
                              法官  王  德  麟
                              法官  黃  清  光
                              法官  帥  嘉  寶
                              法官  胡  方  新
以  上  正  本  證  明  與  原  本  無  異
中    華    民    國    97    年    9     月    26    日
                              書記官  莊  俊  亨


司法院資訊處製作；財團法人民間司法改革基金會備份。
